臺灣彰化地方法院民事判決
110年度訴字第121號
原      告  賴暐穎  


被      告  賴劉嫦娥（即賴逸郎之承受訴訟人）


            賴孟君（即賴逸郎之承受訴訟人）

            賴壬嵩（即賴逸郎之承受訴訟人）

            賴建嵩（即賴逸郎之承受訴訟人）

            賴啓明  

訴訟代理人  魏恊政  
被      告  賴啓助  

            賴啓瑞  


            賴怜惠（即賴麗觀）


訴訟代理人  賴偉派  
被      告  賴啓書  

            黃家麒  

            黃家勁  

            黃致鈞  

上列三被告之共同
訴訟代理人  張玉治  

上列當事人間請求分割共有物事件，本院於民國110年5月10日言
詞辯論終結，判決如下：
    主  文
兩造共有坐落彰化縣○○鄉○○段○○○○○地號土地，分割如
如附圖（即彰化縣員林地政事務所民國一一○年四月八日員土測
字第六三○○○號土地複丈成果圖）所示，即編號A部分、面積九二
點一八平方公尺土地分歸原告賴暐穎取得；編號B部分、面積二
七六點五四平方公尺土地分歸被告黃家麒、黃家勁、黃致鈞共同
取得，並按原應有部分比例繼續保持共有；編號C部分、面積四
六點○九平方公尺土地分歸被告賴怜惠（即賴麗觀）取得；編號D
部分、面積一三八點二七平方公尺土地分歸被告賴劉嫦娥、賴建
嵩、賴壬嵩、賴孟君（上開四人公同共有8/288）、賴明、賴
助、賴瑞、賴書共同取得，並按原應有部分比例繼續保持共有
。
訴訟費用由兩造按附表一所示應有部分比例負擔。
事  實  及  理  由
壹、程序方面：
　按當事人死亡者，訴訟程序在有繼承人、遺產管理人或其他
    依法令應續行訴訟之人承受其訴訟以前當然停止；第168條
    至第172條及前條所定之承受訴訟人，於得為承受時，應即
    為承受之聲明；他造當事人，亦得聲明承受訴訟；聲明承受
    訴訟，應提出書狀於受訴法院，由法院送達於他造，民事訴
    訟法第168條、第175條及第176條分別定有明文。查：坐落
    彰化縣○○鄉○○段0000地號土地（下稱系爭土地）之共有人賴
    逸郎於本件訴訟程序中即民國「110年2月23日」死亡，其所
    遺系爭土地權利範圍288分之8，應由其繼承人即被告賴劉嫦
    娥、賴建嵩、賴壬嵩、賴孟君繼承等情，有除戶謄本、繼承
    系統表、繼承人戶籍謄本在卷可稽(本院卷第173至181頁)，
    是原告於110年3月23日具狀賴逸郎之繼承人賴劉嫦娥、賴建
    嵩、賴壬嵩、賴孟君承受訴訟，核屬適法，應予准許。
　本件被告賴劉嫦娥即賴逸郎之繼承人、賴建嵩即賴逸郎之繼
    承人、賴壬嵩即賴逸郎之繼承人、賴孟君即賴逸郎之繼承人
    、賴書、賴助、賴瑞、賴明受合法通知，未於最後言詞
    辯論期日到場，核無民事訴訟法第386條各款所列情形，爰
    依原告聲請，由其一造辯論而為判決。
貳、原告主張：
　兩造共有坐落彰化縣○○鄉○○段0000地號土地（使用分區：特
    定農業區、使用地類別：甲種建築用地，面積553.08平方公
    尺，下稱系爭土地），因兩造無法協議且無不能分割之原因
    ，爰依民法第823條、第824條，請求法院依附圖所示方案分
    割系爭土地等語。
  並聲明：㈠請求判決將坐落大村鄉慶安段1070地號面積553.08
    平方公尺土地准予分割，其中面積92.18平方公尺如附圖A部
    分，分割為原告所有。其中面積27.54平方公尺如附圖B部分
    ，分割為被告黃家麒、黃家勁、黃致鈞等3人所有。其中面
    積46.09平方公尺如附圖C部分，分割為被告賴怜惠所有。其
     中面積138.27平方公尺如附圖D部分，分割為賴逸郎之繼承
    人、賴啓明、賴啓助、賴啓瑞、賴啓書等5人所有。㈡訴訟費
    用由原、被告依持分比例負擔。
參、被告賴怜惠（即賴麗觀）答辯：　
　伊於系爭土地上無建物，僅於其上種植蔬果，伊同意原告之
    分割方案等語。
　並聲明：同意分割系爭土地。　　
肆、被告黃家麒、黃家勁、黃致鈞答辯：
　伊於系爭土地上有建物，同意原告之分割方案等語。　
　並聲明：同意分割系爭土地。　　
伍、被告賴劉嫦娥即賴逸郎之繼承人、賴建嵩即賴逸郎之繼承人
    、賴壬嵩即賴逸郎之繼承人、賴孟君即賴逸郎之繼承人、賴
    書、賴助、賴瑞、賴明未於言詞辯論期日到場，亦未提
    出任何書狀，作何有利於自己之聲明或陳述。
陸、得心證之理由：　　
　共有物除因物之使用目的不能分割，或共有人間契約訂有不
    分割之期限者外，各共有人，得隨時請求分割共有物。又共
    有物分割之方法，共有人不能協議決定者，法院得因任何共
    有人之聲請，以原物分配或變價分配之。民法第823條第1 
    項、第824條第2項定有明文。經查：系爭土地使用分區為特
    定農業區，使用地類別為甲種建築用地，並無因物之使用目
    的，或法令規定不能分割之情形，兩造亦未約定不為分割等
    情，為兩造到場者所不爭執，並有系爭土地之各該土地登記
    謄本為證（見本院卷第37頁至39頁），是兩造僅就分割方法
    無法達成協議，從而，依上開規定所示，原告請求分割系爭
    土地，自無不合，應予准許。
  再按共有物之分割，依共有人協議之方法行之。分割之方法
    不能協議決定，或於協議決定後因消滅時效完成經共有人拒
    絕履行者，法院得因任何共有人之請求，命為下列之分配：
    一、以原物分配於各共有人。但各共有人均受原物之分配顯
    有困難者，得將原物分配於部分共有人。以原物為分配時，
    因共有人之利益或其他必要情形，得就共有物之一部分仍維
    持共有。民法第824條第1項、第2項第1款、第4項分別有明
    定。又按裁判分割共有物，屬形成判決，法院定共有物之分
    割方法，應斟酌各共有人之意願、共有物之性質、經濟效用
    、共有土地之使用現況，並顧及分割後全體之通路及全體共
    有人之利益等，而本其自由裁量權為公平合理之分配，不受
    任何共有人主張之拘束（見最高法院70年度台上字第3468號
    、93年度台上字第1797號民事裁判可資參照）。經查：㈠系
    爭土地略似弓形，箭頭朝向西南方向，北側臨接同段1068號
    土地，東側臨接慶安路408巷，為對外之主要道路，系爭土
    地中間坐落2層鐵皮建物，其北側有1層鐵皮建物，西側有鐵
    皮雨遮（即本院卷第153頁員林地政110年2月19日土地複丈
    成果圖《下稱現況成果圖》編號A、B、C建物），系爭土地南
    側種植果樹作物等情，業據本院會同原告、被告賴怜惠（即
    賴麗觀）之訴訟代理人、黃家麒及黃家勁之訴訟代理人、彰
    化縣員林地政事務所人員履勘現場屬實，有勘驗筆錄、現場
    照片及彰化縣員林地政事務所製繪110年2月19日收件之員土
    測字第030700號土地複丈成果圖在卷可證。㈡考量興建房屋
    等費用不貲，除非必要，否則儘不損及建物，是保留建物應
    符合兩造之利益。㈢被告賴怜惠（即賴麗觀）、黃家麒、黃
    家勁、黃致鈞於本院現場履勘後，於110年3月29日由訴訟代
    理人到庭表示同意原告提出之分割方案，被告賴明、賴助
    、賴瑞、賴書及賴逸郎生前經原告向本院提出同意書表示
    同意原告提出其等維持共有附圖編號D土地(見本院卷第159
    頁)，其餘被告經通知未於最後言詞辯論期日到庭，亦未委
    任訴訟代理人到庭表示意見，顯見對原告提出之分割方案亦
    不反對，足徵兩造均同意以採用彰化縣員林地政事務110年4
    月8日員土測字63000號土地複丈成果圖（即附圖，見本院卷
    第233頁）所示方案作為系爭土地之分割方法，是各共有人
    之意願，應予考量。
  從而，本院衡酌上情，兼衡共有物之性質、大多數共有人之
    意願、利害關係、經濟效用及全體共有人之利益、各該共有
    人分得土地之環境、交通及使用現狀等各項因素下，認就系
    爭土地依原告提出之附圖所示方案分割，符合共有人全體之
    利益，且屬適當而可採，爰判決如主文第一項所示。
柒、末按分割共有物之訴，本質上屬無訟爭性之非訟事件，兩造
    本可互換地位。本件原告起訴雖於法有據，但被告之應訴實
    因訴訟性質所不得不然。且定共有物分割之方法，可由法院
    自由裁量，為適當之分配，不受任何共有人主張之拘束，既
    如前述，則本件縱准原告分割共有物之請求，並採行原告主
    張之分割方法為分割，然因分割共有物之訴，係以請求分割
    共有物之形成權為訴訟標的，當事人所提出之分割方法，僅
    係供法院之參考，其分割方法，對於各共有人而言，並無勝
    負之問題，當事人提出其認為適當之分割方法，應認係屬防
    禦其權利所必要，故本件訴訟費用之負擔，自應由兩造各按
    其應有部分之比例負擔較為合理，併予說明。
捌、據上論結，本件原告之訴為有理由，依民事訴訟法385條1項
    前段、第80條之1，判決如主文。　　
中　　華　　民　　國　　110 　年　　5 　　月　　24　　日
                  民事第四庭    法　官　洪志賢
以上正本係照原本作成。
如不服本判決，須於判決送達後20日內向本院提出上訴狀（須按
他造當事人之人數附繕本）。如委任律師提起上訴者，應一併繳
納上訴審裁判費。　　　
中　　華　　民　　國　　110 　年　　5 　　月　　24　　日
                                書記官　林嘉賢
附表一：
編號   共   有   人 應有部分比例  1 賴劉嫦娥即賴逸郎之繼承人、賴建嵩即賴逸郎之繼承人、賴壬嵩即賴逸郎之繼承人、賴孟君即賴逸郎之繼承人 公同共有8/288  2 賴明 8/288  3 賴助 8/288  4 賴瑞 24/288  5 賴怜惠（即賴麗觀） 24/288  6 賴書 24/288  7 黃家麒 3/18  8 黃家勁 3/18  9 黃致鈞 3/18 10 賴暐穎 1/6 

以上正本係照原本作成。
如對判決上訴，應於判決送達後20日內向本院提出上訴狀。如委
任律師提起上訴者，應一併繳納上訴審裁判費。